臺灣高等法院刑事判決
110年度上訴字第1767號
上  訴  人  臺灣新北地方檢察署檢察官 
被      告  江昶毅




指定辯護人  本院公設辯護人王永炫                      
上列上訴人因被告違反毒品危害防制條例案件，不服臺灣新北地
方法院109年度訴字第1254號，中華民國110年3月31日第一審判
決（起訴案號：臺灣新北地方檢察署109年度偵字第11589、1659
4號），提起上訴，本院判決如下：
    主  文
上訴駁回。 
    事  實
一、江昶毅明知海洛因是毒品危害防制條例第2條第2項第1款所
    定的第一級毒品，不得擅自轉讓，因受郭木琳之託代購海洛
    因，竟基於轉讓第一級毒品海洛因之犯意，以其所持用之門
    號0000000000號行動電話為聯絡工具與郭木琳聯絡後，先向
    真實姓名、年籍綽號「阿粉」之人購得海洛因，再分別於附
    表所示之時、地，以附表所示之價格、重量，以原價轉讓海
    洛因與郭木琳3次。經員警對江昶毅所持用之行動電話門號
    進行通訊監察而查知上情，並於109年3月30日17時10分許，
    持臺灣新北地方法院所核發之搜索票，至江昶毅位於新北市
    ○○區○○街00巷0號0樓之住處內進行搜索，當場扣得海洛因殘
    渣袋2個、注射針筒1支、電子磅秤2臺、分裝袋5包、吸食器
    1組、Samsung牌黑色手機1支（含門號0000000000號通話晶
    片卡1枚）、Samsung牌白色手機1支。
二、案經新北市政府警察局刑事警察大隊報告臺灣新北地方檢察
    署檢察官偵查起訴。
    理  由
壹、證據能力：
    按被告以外之人於審判外之陳述，雖不符刑事訴訟法第159
    條之1至第159條之4之規定，而經當事人於審判程序同意作
    為證據，法院審酌該言詞陳述或書面陳述作成時之情況，認
    為適當者，亦得為證據。又當事人、代理人或辯護人於法院
    調查證據時，知有第159條第1項不得為證據之情形，而未於
    言詞辯論終結前聲明異議者，視為有前項之同意，同法第15
    9條之5亦有明定。查本件檢察官、被告江昶毅及辯護人就本
    判決下列所引被告以外之人於審判外陳述之證據能力均不予
    爭執，迄至言詞辯論終結，亦未對該等證據之證據能力聲明
    異議，本院審酌該些供述證據作成時，核無違法取證或其他
    瑕疵，認為以之作為本案之證據屬適當，自有證據能力。其
    餘資以認定被告犯罪事實之非供述證據，均查無違反法定程
    序取得之情形，依刑事訴訟法第158條之4反面規定，亦具證
    據能力。
貳、實體方面：
一、認定事實之證據及理由：
  ㈠被告江昶毅於偵查、原審及本院審理時對於附表所示時間、
    地點交付海洛因予證人郭木琳之事實均坦認不諱，核與證人
    郭木琳、證人即被告當時同居女友鍾佩倚於原審審理時之證
    述大致相符，且有被告與證人郭木琳之通訊監察譯文、原審
    法院109年聲搜字第440號搜索票、新北市政府警察局刑事警
    察大隊搜索扣押筆錄、扣押物品目錄表、扣案物品照片、被
    告之子江宏煜之中華郵政00000000000000號帳戶開戶基本資
    料及交易明細、中華郵政股份有限公司109年12月22日儲字
    第1090935901號函暨00000000000000號帳戶之客戶歷史交易
    清單等資料在卷可查（見109年度偵字第11589號卷，下稱偵
    卷，第19至25頁、第68至71頁、第81至83頁、第183 至195 
    頁；原審卷第89至92頁），足認被告之任意性自白與事實相
    符，上開事實可堪認定。
　㈡辯護人雖為被告辯護：請審酌本案是否構成合資購買之幫助
    施用毒品罪嫌等語。然查：證人郭木琳於偵查中業已結證：
    從未見過被告之毒品上游，除了第3次之款項是以匯款外，
    之前2次的錢都是交給被告，並從被告拿取毒品一語甚明（
    見偵卷第217至218頁）；再於原審審理中雖曾一度於辯護人
    詰問時證稱：附表編號2之毒品乃是向由被告之毒品上游交
    付一語（見原審卷第188頁），但經公訴人當庭詰問並提示
    相關譯文、筆錄向其確認後，改稱：附表編號1、2次之毒品
    均是由被告交付的，偵訊時之證述才是正確等語甚明（見原
    審卷第196、198頁）；更遑論被告於原審準備程序時已自承
    ：附表編號1、2部分，當時毒品上游「阿粉」住在我家，期
    間約半個月或20天，當時郭木琳都沒有與「阿粉」接觸等語
    在案（見原審卷第72頁）；準此，堪認證人郭木琳於偵查、
    原審審理中所證：「附表所示各次毒品均是由被告交付，錢
    也交給被告」之語，方屬真實。再者，證人郭木琳亦於原審
    審理中證述：不知道被告出錢買多少，我就是拿我自己的份
    量，怎麼知道被告拿多少；我買的重量只是「錢」，只有到
    1兩以上才會比較便宜一語在卷（見原審卷第185、203頁）
    ；參以常情之所謂「合資購買」乃為透過集資之方式，以利
    向上游在相同之價格下得以購買較大量之毒品，而附表編號
    3部分之譯文編號D9-1中，被告已向郭木琳表示「半，要11
    」、「1，你就抓22」等語，郭木琳亦確以2萬2000元購入1
    錢之海洛因，足見郭木琳並未因「所謂合資購買」而獲得相
    較便宜或取得較多之毒品的利益；且綜觀附表編號1至3之相
    關譯文內容，均未見其2人有任何合資購買毒品之約定（如
    ：彼此出價多少、要購入多少毒品等），益徵被告與郭木琳
    間並無合資購買毒品之協議，本案應僅是「代購」無誤。從
    而，前揭辯護意旨尚難遽採。而毒品危害防制條例第8條第1
    項所謂之轉讓毒品，是指將自己所有之毒品移轉讓與他人之
    意。所謂代購乃是由代購者自行出面向藥頭購買毒品，出資
    者並不參與該交易，故究其本質，不論是代購者是否先行收
    錢，都是先由代購者向藥頭購買並且取得毒品之所有權後，
    再以成本價將所購買毒品的全部或一部轉讓給出資者，其本
    身已涉及毒品所有狀態的變更與持有狀態的移轉，助長毒品
    流通，自該當於毒品危害防制條例第8條所定轉讓行為無疑
    。在本案中，被告既然有在如附表所示的時間、地點先向毒
    品來源「阿粉」購得海洛因之後，再轉交海洛因給證人郭木
    琳，自應論以「轉讓」之罪。
二、論罪：
  ㈠核被告就附表編號1至3所為，均係犯毒品危害防制條例第8條
    第1項之轉讓第一級毒品罪。被告各次轉讓第一級毒品海洛
    因，而持有各該毒品之低度行為，各為其轉讓之高度行為所
    吸收，均不另論罪。
　㈡被告所犯上開3罪，犯意各別，行為互殊，應予分論併罰。
　㈢起訴意旨雖認被告就附表編號1至3所為係構成毒品危害防制
    條例第4條第1項之販賣第一級毒品罪嫌等語。然按構成販賣
    毒品罪，除了行為人客觀上有收取價金、交付毒品之行為外
    ，尚須行為人主觀上有藉由販賣毒品營利之意圖。而犯罪事
    實應依證據認定之，無證據不得認定犯罪事實；不能證明被
    告犯罪或其行為不罰者應諭知無罪之判決，刑事訴訟法第15
    4條第2項、第301條第1項分別定有明文。又認定犯罪事實所
    憑之證據，雖不以直接證據為限，間接證據亦包括在內，然
    而無論直接或間接證據，其為訴訟上之證明，須於通常一般
    之人均不致有所懷疑，而得確信為真實之程度者，始得據為
    有罪之認定，若其關於被告是否犯罪之證明未能達此程度，
    而有合理性懷疑之存在，致使無從形成有罪之確信，根據「
    罪證有疑，利於被告」之證據法則，即不得遽為不利於被告
    之認定。經查：
　⒈被告堅決否認有何營利意圖，辯稱：我只是單純代購等語。
    依照被告與證人郭木琳之間的通訊監察譯文（見本判決附件
    ）：109年2月19日至20日，是證人郭木琳找被告調取毒品（
    譯文編號D1-1至D1-9）；同年月21日，亦是證人郭木琳要找
    被告調毒品（譯文編號D2-1至D2-5）；但於同年月26日上午
    5時許，則由被告詢問證人郭木琳關於海洛因的價格，請證
    人郭木琳幫忙拿海洛因（譯文編號D3-1至D3-7）；同日晚間
    9 時許，亦是被告請證人郭木琳撥一些毒品給他（譯文編號
    D4-1至D4-2）；109年3月2日，亦是被告請證人郭木琳幫忙
    找海洛因（譯文編號D5-1至D5-6）；同日晚間10時許，被告
    又再次打電話請證人郭木琳幫忙找海洛因（譯文編號D7-1至
    D7-4）；而109年3月8日，亦是被告請證人郭木琳幫忙找「
    男生」（意指甲基安非他命）（譯文編號D8-1至D8-4）；最
    後是109年3月10日，則是證人郭木琳找被告詢問海洛因的價
    格，請被告幫忙拿海洛因（譯文編號D9-1至D9-7）。總結在
    上開短短的期間內，被告找證人郭木琳拿毒品的次數為5 次
    ，證人郭木琳找被告拿毒品的次數則為3次。顯見被告與證
    人郭木琳有互相調取毒品之習慣，彼此間皆有自己之毒品來
    源，因此在自己之毒品來源沒有毒品可拿時，方會詢問對方
    可否借調毒品，以解決毒品需求。足認其2人間既然有此交
    易習慣，且有互相需求依賴之特殊關係，以常理而言，確實
    可能沒有在價格或毒品數量上牟利之必要，否則反而會破壞
    彼此之信任關係，影響日後調取毒品的管道。從而，被告辯
    稱他幫證人郭木琳調取毒品並沒有賺錢、營利之意思，尚非
    無據。
　⒉況且，從卷附譯文編號D1-1可以知道，當證人郭木琳詢問被告半台之海洛因多少錢時，被告是回答「要看一下，差不多9或1吧」，足徵被告並未能確定海洛因當時價格為何，必須詢問毒品上游後才知道，核與被告所稱要向別人購買後才能提供毒品給證人郭木琳之情狀相符，而後來被告亦是報半台（按指半錢，下同）9000元之較低價格給證人郭木琳（譯文編號D1-8），並無證據證明被告在這次毒品交易中有牟利意圖。同理，譯文編號D2-1中，當證人郭木琳詢問被告半台海洛因的價格時，被告是報前一天的相同報價9000元給證人郭木琳（譯文編號D2-1），而無證據證明被告有在此次交易中牟取利益。另由上述卷附譯文編號D9-1中，被告向郭木琳表示「半，要11」、「1，你就抓22」等語，並且在後續對話譯文中，被告不斷要求證人郭木琳先付款，其才能先去拿毒品，亦無沒有確切的證據顯示被告有從中牟取利益之意。
  ⒊至於證人郭木琳雖然於原審審理時證稱：合資購買的時候，
    拿半錢跟拿一錢應該有差，可能差500元、1,000元，不過差
    得不多等語（見原審卷第204頁），然此為為證人郭木琳之
    推測，證人郭木琳並未直接接觸被告的毒品來源，自然無從
    得悉被告向毒品來源拿毒品時之真實狀況；況且，證人郭木
    琳於原審審理時已先證述：只有到1兩以上才會比較便宜一
    語在案（見原審卷第203頁），而查無證據證明向毒品購入
    之數量已達此一重量，自難認被告有何藉此獲利之空間；故
    尚難單憑郭木琳此一片面陳述，遽為不利被告之認定。據此
    ，卷內並查無其他積極證據足資證明被告確有公訴意旨所指
    之販毒營利意圖，基於罪證有疑唯利被告之法理，自然應該
    為有利被告的認定。起訴意旨認被告涉犯毒品危害防制條例
    第4條第1項之販賣第一級毒品罪嫌，尚有未恰，惟此部分本
    院業於審理期日時，已當庭告知公訴人、被告及其辯護人上
    開所為可能涉犯前開轉讓第一級毒品罪嫌（見本院卷第197
    頁），故依法變更起訴法條。
　㈣刑之加重減輕：
　⒈被告前因施用第一級毒品、第二級毒品等罪，分別經原審法
    院以106年簡字第7363號判決、107年度簡字第6563號判決判
    處罪刑確定，並經同法院以108年度聲字第105號裁定定應執
    行刑為有期徒刑10月確定，於108年8月16日縮短刑期執行完
    畢出監等情，有本院被告前案紀錄表存卷可查；被告於受有
    期徒刑之執行完畢後，5年內故意再犯本件有期徒刑以上之3
    罪，均為累犯，參酌司法院釋字第775 號解釋意旨，考量被
    告前因施用毒品案件經法院判處罪刑，當知第一級毒品對身
    心健康之危害，為法所明文禁止，卻逕為本案轉讓海洛因犯
    行，助長毒品流通、戕害他人身心，其罪質、犯意都較前案
    嚴重，足見前案有期徒刑之宣告不足以讓被告體認毒品之禍
    害，其刑罰感應力薄弱，應均依刑法第47條第1項之規定，
    就其所犯3罪加重其刑。
　⒉另毒品危害防制條例第17條第2項規定係為鼓勵是類犯罪行為
    人自白、悔過，並期訴訟經濟、節約司法資源而設；而所謂
    「自白」，係指被告（或犯罪嫌疑人）承認自己全部或主要
    犯罪事實之謂，亦即係指被告對於自己所為已經構成犯罪要
    件之事實，在偵查及審判中向有偵查、審判犯罪職權之公務
    員坦白陳述而言，至行為人之行為應如何適用法律，屬法院
    認定事實及法律評價之問題，故被告是否曾經自白，並不以
    自承所犯罪名為必要。查：被告就本案附表編號1至3所示各
    次交付第一級毒品海洛因予證人郭木琳並向其收取價款之事
    實，業於偵查、原審及本院審理中均供認不諱，合於毒品危
    害防制條例第17條第2項所定要件，應均減輕其刑，並依法
    先加後減之。
三、駁回上訴之理由：　　
　㈠原審詳為調查，認被告本案轉讓第一級毒品犯行罪證明確，
    審酌被告曾因施用第一級毒品罪經法院判處罪刑，足見其本
    來就有施用第一級毒品之習慣，其與證人郭木琳間經常互相
    調借毒品，因此受證人郭木琳請託，為其代購海洛因後轉讓
    之，所為雖不可取，但考量被告犯罪動機並非非常惡劣，且
    已坦承相關事實，犯後態度尚可，其前有多次施用毒品的前
    科素行，但並未有轉讓或販賣之類似行為，以及考量被告轉
    讓毒品數量非多，且是以原價有償轉讓，轉讓的對象僅有1
    人等一切情狀，分別量處如附表所示之刑，並定應執行刑有
    期徒刑2年6月。暨說明：本件扣案之Samsung牌黑色手機1 
    支（含門號0000000000號通話晶片卡1枚）為被告所有，供
    本案轉讓毒品聯絡使用之工具，應依毒品危害防制條例第19
    條第1項規定宣告沒收；且認被告轉讓毒品時從證人郭木琳
    處所獲取的相關對價，均已轉交毒品來源，並無證據證明被
    告仍保有或持有此部分的金錢，故本件並無犯罪所得需要沒
    收；至於其他扣案物品，並無證據證明與被告本案犯罪相關
    ，故均不予宣告沒收等旨。認原審之認定事實及適用法律均
    無違誤，量刑亦屬妥適。
　㈡檢察官主張被告應構成販賣第一級毒品罪而上訴指摘原判決
    不當，僅係就原審依職權為證據取捨及心證形成之事項，反
    覆爭執，難認可採。上訴意旨所述無從推翻原審之認定，其
    上訴難認為有理由，應予駁回。
據上論斷，應依刑事訴訟法第368條，判決如主文。
本案經檢察官林佳慧提起公訴，檢察官李淑珺提起上訴，檢察官
壽勤偉到庭執行職務。
中　　華　　民　　國　　110 　年　　8 　　月　　19　　日
                  刑事第十一庭  審判長法　官  周煙平
                                      法　官  吳炳桂
                                      法　官  陳俞伶
以上正本證明與原本無異。
如不服本判決，應於收受送達後20日內向本院提出上訴書狀，其
未敘述上訴之理由者並得於提起上訴後20日內向本院補提理由書
（均須按他造當事人之人數附繕本）「切勿逕送上級法院」。
                                       書記官  朱家麒
中　　華　　民　　國　　110 　年　　8 　　月　　19　　日
附錄：本案論罪科刑法條全文
毒品危害防制條例第8條
轉讓第一級毒品者，處 1 年以上 7 年以下有期徒刑，得併科新
臺幣 1 百萬元以下罰金。
轉讓第二級毒品者，處 6 月以上 5 年以下有期徒刑，得併科新
臺幣 70 萬元以下罰金。
轉讓第三級毒品者，處 3 年以下有期徒刑，得併科新臺幣 30
萬元以下罰金。
轉讓第四級毒品者，處 1 年以下有期徒刑，得併科新臺幣 10
萬元以下罰金。
前四項之未遂犯罰之。
轉讓毒品達一定數量者，加重其刑至二分之一，其標準由行政院
定之。

附表
編號 聯絡時間 種類 轉讓價格（新臺幣） 重量或數量 交付時間 交付地點 轉讓對象 譯文編號 主文及宣告刑 1 109 年2月20日2時4 分許 海洛因 9,000元 半錢（約1.875 公克） 同日18時28分許 新北市○○區○○街00巷0 號0 樓 郭木琳 D1-1至D1-9 江昶毅犯轉讓第一級毒品罪，累犯，處有期徒刑10月。 2 109 年2月21日18時16分許 海洛因 9,000元 半錢（約1.875 公克） 同日21時53分許 同上 郭木琳 D2-1至D2-5 江昶毅犯轉讓第一級毒品罪，累犯，處有期徒刑10月。 3 109 年3月11日1時29分許 海洛因 2 萬2,000元 1 錢（約3.75公克） 同日2 時43分後之某時許 同上 郭木琳 D9-1至D9-7 江昶毅犯轉讓第一級毒品罪，累犯，處有期徒刑1 年4 月。